---
title: "Golf 2015"
author: "Raúl Acejo - SAETA"
date: "14 de junio de 2016"
output: pdf_document
---

#Descripción#

Este documento recoge la explotación en R de la encuesta Segmento de Golf en Andalucía del año 2015. Hasta ahora se venía recibiendo la información en tablas de SPSS y Access, y se explotaba en SPSS. Esto es una prueba piloto para la utilización de R en el proceso completo de explotar la información, generar las variables necesarias y obtener las tablas adecuadas para la redacción del informe.

#Lectura, depuración y adecuación de microdatos#

Partimos de la tabla de datos en SPSS, la convertimos en un archivo de texto separado por comas, aunque realmente los separadores que usa SPSS en la exportación son ; (golf15.csv). No se exportan las variables creadas en el proceso SPSS, solo las originales.

Antes de cargar los paquetes, ampliamos la memoria de Java para poder exportar a Excel las tablas sin incidencias:

```{r}

options(java.parameters = "-Xmx16000m")

# http://stackoverflow.com/questions/21937640/handling-java-lang-outofmemoryerror-when-writing-to-excel-from-r

```

Cargamos los paquetes que nos harán falta en la explotación:

```{r}

library(data.table)
library(dplyr)
library(xlsx)

```

Cargamos también una función que nos permite exportar varios objetos de R (ej: tablas) a Excel.
https://statmethods.wordpress.com/2014/06/19/quickly-export-multiple-r-objects-to-an-excel-workbook/

```{r}
save.xlsx <- function (file, ...)
  {
      require(xlsx, quietly = TRUE)
      objects <- list(...)
      fargs <- as.list(match.call(expand.dots = TRUE))
      objnames <- as.character(fargs)[-c(1, 2)]
      nobjects <- length(objects)
      for (i in 1:nobjects) {
          if (i == 1)
              write.xlsx(objects[[i]], file, sheetName = objnames[i])
          else write.xlsx(objects[[i]], file, sheetName = objnames[i],
              append = TRUE)
      }
      print(paste("Workbook", file, "has", nobjects, "worksheets."))
}

```

Guardamos en un dataset (golf) el archivo de datos, usando la función `read.csv`:

```{r}
golf <- read.csv("Z:/SAETA/Segmentos/Sistema Actualizacion Anual/2015/Golf/golf15.csv", header = TRUE, sep = ";",dec = ",")
```

El segundo paso es renombrar y establecer el tipo correcto de cada variable. 

```{r}

#Primero establecemos los tipos de variables

attach(golf)

golf$CONTADOR <- as.numeric(CONTADOR)
golf$Segmento <- as.numeric(Segmento)
golf$ID <- as.character(ID)
golf$CodPto <- as.character(CodPto)         
golf$DescPto <- as.character(DescPto)     
golf$Encuestador <- as.numeric(Encuestador)   
golf$FECHA <- as.Date(FECHA, format = "%d/%m/%Y")        
golf$HORAENTREVISTA <- as.character(HORAENTREVISTA)
golf$Enc_Conteo  <- factor(Enc_Conteo, levels = c(1,2), 
                           labels = c("Registro de Encuesta", "Registro de Conteo"))
golf$TVisitante <- factor(TVisitante, levels = c(1,2,3), 
                          labels = c("Residente", "Excursionista", "Turista"))
golf$Resp01 <- factor(Resp01, levels = c(1,2), labels =c("Si", "No"))
golf$Resp01_A <- factor(Resp01_A, levels = c(1,2), labels =c("Si", "No"))
golf$Resp02_1 <- factor(Resp02_1, levels = c(1,2,3,4,5,6,7,8,9,10,11), 
                        labels =c("Sol y playa", "Cultural", "Naturaleza",
                                  "Amigos y familiares","Golf", "Camping", 
                                  "Salud y belleza", "Negocios y reuniones", 
                                  "Nautico", "Cruceros", "Otros"))
golf$Resp02_2   <- factor(Resp02_2, levels = c(1,2,3,4,5,6,7,8,9,10,11), 
                          labels =c("Sol y playa", "Cultural", "Naturaleza", 
                                    "Amigos y familiares", "Golf", "Camping", 
                                    "Salud y belleza", "Negocios y reuniones", 
                                    "Nautico", "Cruceros", "Otros"))
golf$Resp02_Otro <- as.character(Resp02_Otro)  
golf$Resp03   <- factor(Resp03, levels = c(1,2,3,4,5,6,7,8,9,10,11,12,13), 
                        labels =c("Andalucía", "Resto de España", "Alemania", 
                                  "Francia", "Holanda", "Suecia", "Dinamarca", 
                                  "Finlandia", "Noruega", "Reino Unido", "Irlanda", 
                                  "Resto UE", "Otros"))
golf$Resp03_Otros <- as.character(Resp03_Otros)  
golf$MunResi  <- as.character(MunResi)   
golf$UZonResi <- as.character(UZonResi) 
golf$MunAnoche  <- as.character(MunAnoche)  
golf$UZonPern <- as.character(UZonPern) 
golf$Resp04 <- as.numeric(Resp04)  
golf$Resp05 <- as.numeric(Resp05)    
golf$Resp05_Moneda <- as.character(Resp05_Moneda)
golf$Resp05_Personas <- as.numeric(Resp05_Personas)
golf$Resp05_CANT1 <- as.numeric(Resp05_CANT1)
golf$Resp05_CANT2 <- as.numeric(Resp05_CANT2)
golf$Resp05_CANT3 <- as.numeric(Resp05_CANT3)
golf$Resp05_CANT4 <- as.numeric(Resp05_CANT4)
golf$Resp05_CANT5 <- as.numeric(Resp05_CANT5)
golf$Resp05_CANT6 <- as.numeric(Resp05_CANT6)
golf$Resp05_CANT7 <- as.numeric(Resp05_CANT7)
golf$Resp05_Otro <- as.character(Resp05_Otro)
golf$Resp06 <- as.numeric(Resp06)
golf$Resp06_Moneda <- as.character(Resp06_Moneda)
golf$Resp06_Personas <- as.numeric(Resp06_Personas)
golf$Resp06_CANT1 <- as.numeric(Resp06_CANT1)
golf$Resp06_CANT2 <- as.numeric(Resp06_CANT2)
golf$Resp06_CANT3 <- as.numeric(Resp06_CANT3)
golf$Resp06_CANT4 <- as.numeric(Resp06_CANT4)
golf$Resp06_CANT5 <- as.numeric(Resp06_CANT5)  
golf$Resp07 <- as.numeric(Resp07)    
golf$Resp08_A1 <- as.numeric(Resp08_A1)     
golf$Resp08_A2 <- as.numeric(Resp08_A2)
golf$Resp08_A3 <- as.numeric(Resp08_A3)
golf$Resp08_B <- factor(Resp08_B, levels = c(1,2), labels =c("Si", "No"))  
golf$P09_OpNo <- factor(P09_OpNo, levels = c(1,2), labels =c("Si", "No"))
golf$P09_Op2 <- factor(P09_Op2, levels = c(1,2), labels =c("Si", "No"))
golf$P09_Op3 <- factor(P09_Op3, levels = c(1,2), labels =c("Si", "No"))
golf$P09_Op4 <- factor(P09_Op4, levels = c(1,2), labels =c("Si", "No"))
golf$P09_Op5 <- factor(P09_Op5, levels = c(1,2), labels =c("Si", "No"))
golf$P09_Op6 <- factor(P09_Op6, levels = c(1,2), labels =c("Si", "No"))
golf$P09_OpOtros <- factor(P09_OpOtros, levels = c(1,2), labels =c("Si", "No"))
golf$P09_Otros <- as.character(P09_Otros)
golf$Resp10 <- factor(Resp10, levels = c(1,2), labels =c("Hombre", "Mujer"))

detach(golf)

#Despues renombramos a nuestros gusto, para lo que usamos la función setnames, 
#del paquete data.table


setnames(golf, old = c('CONTADOR','Segmento','ID','CodPto','DescPto','Encuestador',
                       'FECHA','HORAENTREVISTA','Enc_Conteo','TVisitante','Resp01',
                       'Resp01_A','Resp02_1','Resp02_2','Resp02_Otro','Resp03',
                       'Resp03_Otros','MunResi','UZonResi','MunAnoche','UZonPern',
                       'Resp04','Resp05','Resp05_Moneda','Resp05_Personas',
                       'Resp05_CANT1','Resp05_CANT2','Resp05_CANT3','Resp05_CANT4',
                       'Resp05_CANT5','Resp05_CANT6','Resp05_CANT7','Resp05_Otro',
                       'Resp06','Resp06_Moneda','Resp06_Personas','Resp06_CANT1',
                       'Resp06_CANT2','Resp06_CANT3','Resp06_CANT4','Resp06_CANT5',
                       'Resp07','Resp08_A1','Resp08_A2','Resp08_A3','Resp08_B','P09_OpNo',
                       'P09_Op2','P09_Op3','P09_Op4','P09_Op5',
                       'P09_Op6','P09_OpOtros','P09_Otros','Resp10'), 
         new = c('contador','segmento','id','codpunto','descpunto','encuestador',
                 'fecha','hora','encuestado','tipovisitante','pernocto','primerdia',
                 'motivo1','motivo2','otromotivo','residencia','residencia_otros',
                 'municipio_res','zona_res','municipiopern','zonapern','pernoctaciones',
                 'coste','coste_moneda','coste_personas','coste_transporte',
                 'coste_alojamiento','coste_restauracion','coste_compras',
                 'coste_greenfees','coste_paquete','coste_otros','coste_otro_es',
                 'gastoayer','gastoayer_moneda','gastoayer_personas',
                 'gastoayer_transporte','gastoayer_alojamiento','gastoayer_restauracion',
                 'gastoayer_compras','gastoayer_greenfees','valoración','camposvisitados'
                 ,'salidascampo','viajes','socio','usointernet','usointernet_transporte',
                 'usointernet_alojamiento','usointernet_greenfees','usointernet_info',
                 'usointernet_redes','usointernet_otros','usointernet_otros_es','sexo'))

```

Gracias al paquete `dplyr` realizamos la primera tabla:

```{r}

golf <- tbl_df(golf)

# Total de encuestas y conteo

encuestasyconteo <- golf %>%
  group_by(encuestado) %>%
  summarise(Cuestionarios = n())

encuestasyconteo

```

Creamos una nueva variable que recoja el mes de realización de la encuesta:

```{r}

golf$mes <- month(golf$fecha)
golf$mes <- factor(golf$mes, levels = c(4, 5, 9, 10), labels = c("Abr", "May", "Sep", "Oct"))

```

Y agrupamos las encuestas por meses:

```{r}

encuestasyconteoMeses <- golf %>%
  group_by(mes) %>%
  summarise(Encuestas = n())

encuestasyconteoMeses

```

Creamos un nuevo dataset solo con los registros de encuestas, quitando los conteos y comprobamos el número de cuestionarios:

```{r}

golfen <- filter(golf, encuestado == "Registro de Encuesta")
golfen <- tbl_df(golfen)

attach(golfen)

golfen %>%
summarise(Cuestionarios = n())

golfen %>%
group_by(encuestado) %>%
summarise(Cuestionarios = n())

encuestasMeses <- golfen %>%
group_by(mes) %>%
summarise(Encuestas = n()) 

encuestasMeses

```

Distribución de encuestas por puntos de encuestación y meses, para comprobar la muestra:

```{r}

encuestasMesesPuntos <- addmargins(table(descpunto, mes))
encuestasMesesPuntos

```

#Explotación y tabulación de resultados#

**País de residencia** 

```{r}

residencia <- golfen %>%
group_by(residencia) %>%
summarise(n = n()) %>%
mutate(pct=100*n/sum(n))

residencia

```

**Motivo principal del viaje**

```{r}

motivo1 <- golfen %>%
group_by(motivo1) %>%
summarise(n = n()) %>%
mutate(pct=100*n/sum(n))

motivo1

```

**Motivo secundario del viaje**

```{r}

motivo2 <- golfen %>%
group_by(motivo2) %>%
summarise(n = n()) %>%
mutate(pct=100*n/sum(n))

motivo2

```

**Estancia media total**

```{r}

# Sin filtro
em <- mean(pernoctaciones)

# Filtro = excluir mayores de 40
em_f1 <- mean(pernoctaciones[pernoctaciones < 40])

# Filtro = excluir mayores de 30
em_f2 <- mean(pernoctaciones[pernoctaciones < 30])

tabla_em <- as.data.frame(c(em, em_f1, em_f2), row.names = c("Sin filtro", "Filtro 1", "Filtro 2"))

tabla_em

```

**Estancia media por residencia**

```{r}

em_residencia <- golfen %>%
group_by(residencia) %>%
summarise(EM = mean(pernoctaciones))

em_residencia

```

**Valoración**

```{r}

valoración <- summarise(golfen, Valoración = mean(valoración))
valoración


```

**Media de campos de golf visitados**

```{r}

campos <- summarise(golfen, Campos = mean(camposvisitados))
campos

```

**Media de salidas a campo**

```{r}

#Sin filtro
salidas <- summarise(golfen, Salidas = mean(salidascampo))

#Filtro: excluimos mayores de 30
salidas_f1 <- golfen %>%
filter(salidascampo < 30) %>% 
summarise(Salidas = mean(salidascampo))

tabla_salidas <- as.data.frame(c(salidas, salidas_f1))
tabla_salidas

```

** Número de viajes a Andalucía con motivo de golf en el año 2014 **

```{r}

viajes <- summarise(golfen, Viajes = mean(viajes))
viajes

```


**Es socio de algún campo**

```{r}

socio <- golfen %>%
group_by(socio) %>%
summarise(Socio = n()) %>%
mutate(pct=100*Socio/sum(Socio))
socio

```

**Uso Internet**

```{r}

internet <- subset(golfen, select = c(usointernet,usointernet_transporte,
                                      usointernet_alojamiento,usointernet_greenfees,
                                      usointernet_info,usointernet_redes,
                                      usointernet_otros))

usointernet <- t(addmargins(mapply(table,internet)))
usointernet

```

**Sexo**

```{r}

sexo <- golfen %>%
group_by(sexo) %>%
summarise(Sexo = n()) %>%
mutate(pct=100*Sexo/sum(Sexo))
sexo

```

**Cálculos de gasto**

La idea es calcular simultáneamente el gasto con paquete y sin paquete. Para ello se realizan una serie de cálculos y ajustes. El paquete se ajusta restando el valor medio del transporte. 

Primero, comprobamos que no hay duplicados en los conceptos de las preguntas de coste y gastoayer (P05 y P06).

```{r}

which(coste_transporte != 0 & gastoayer_transporte != 0) # aquí si pueden estar en ambos.
which(coste_alojamiento != 0 & gastoayer_alojamiento != 0) 
which(coste_restauracion != 0 & gastoayer_restauracion != 0) 
which(coste_compras != 0 & gastoayer_compras != 0) 
which(coste_greenfees != 0 & gastoayer_greenfees != 0) 

```

La partida de gasto en coste_transporte ("Transporte hasta su lugar de destino), solo hay que incluirlo en el caso de los turistas andaluces. Para el resto de nacionalidades se considera un gasto en orígen. 

La partida de gasto en coste_paquete "Paquete turístico" hay que quitarle el transporte. Para ello estimamos precio medio de transporte por procedencia y restamos.

Veámos el código:

```{r}

# Variable nueva: Gasto de transporte hasta el destino por persona.

golfen$coste_transporte_persona <- coste_transporte / coste_personas


# Tabla para el cálculo del precio medio de transporte, para restarlo de la partida de paquete turístico.

tabla_PrecioMedioTrans <- golfen %>%
group_by(residencia) %>%
summarise(Media = mean(coste_transporte_persona), Personas = sum(coste_personas), Cuestionarios = n()) %>%
mutate(MediaxPersona = Media * Personas)
tabla_PrecioMedioTrans

# Calcular el precio medio:

tbl_temp <- golfen %>%
filter(residencia != "Andalucía") %>%
group_by(residencia) %>%
summarise(Media = mean(coste_transporte_persona), Personas = sum(coste_personas), Cuestionarios = n()) %>%
mutate(MediaxPersona = Media * Personas)
as.data.frame(tbl_temp)

PrecioMedio <- sum(tbl_temp$MediaxPersona) / sum(tbl_temp$Personas)
PrecioMedio

```

Creamos la variable coste_paquete_sintransporte, restándole PrecioMedio. 
Si es andaluz y viene con paquete, no se le resta.

```{r}

golfen$coste_paquete_sintransporte <- as.numeric(ifelse((golfen$residencia != "Andalucía" & golfen$coste_paquete > 0), (coste_paquete - PrecioMedio), coste_paquete))

```

Creamos la variable coste_transporte_andaluces, que refleja el transporte hasta el lugar de destino, 
con valores solo para andaluces, porque el resto es en orígen (0). 

```{r}

golfen$coste_transporte_andaluces <- as.numeric(ifelse((golfen$residencia == "Andalucía"), golfen$coste_transporte, 0))

```

Creamos variable Gasto de la estancia sumando todas las partidas coste_ (P05), 
cambiando las dos que hemos ajustado: Transporte solo de andaluces y Paquete sin Transporte.

```{r}

attach(golfen)

golfen$coste_corregido <- coste_transporte_andaluces + 
                          coste_alojamiento + coste_restauracion + 
                          coste_compras + coste_greenfees + 
                          coste_paquete_sintransporte + coste_otros

#sin paquete:

golfen$coste_sinpaquete <- coste_transporte_andaluces + 
                           coste_alojamiento + coste_restauracion + 
                           coste_compras + coste_greenfees + coste_otros

```

Creamos variable Gasto de la estancia por cuestionario: dividiendo por persona y día.

```{r}

attach(golfen)
golfen$coste_cuestionario <- coste_corregido / coste_personas / pernoctaciones

# sin paquete: 

golfen$coste_cuestionario_sinpaquete <- coste_sinpaquete / coste_personas / pernoctaciones

```

Creamos variable Gasto día de ayer por persona.

```{r}

golfen$gastoayer_porpersona <- gastoayer / gastoayer_personas

```

Creamos variable Gasto cuestionario: por día y persona, sumando coste_cuestionario y gastoayer_porpersona.

```{r}

attach(golfen)

golfen$gasto_cuestionario <- coste_cuestionario + gastoayer_porpersona

# sin paquete:

golfen$gasto_cuestionario_sinpaquete <- coste_cuestionario_sinpaquete + gastoayer_porpersona

```

Calculamos coste de la estancia por día

```{r}

golfen$coste_corregido_pordia <- coste_corregido / pernoctaciones

# sin paquete:

golfen$coste_sinpaquete_pordia <- coste_sinpaquete / pernoctaciones

```

Cálculos del Gasto Medio Diario con metodología antigua

```{r}

golfen %>%
  summarise(Gasto_Estancia = sum(coste_corregido_pordia) / sum(coste_personas), 
            Gasto_Ayer = sum(gastoayer) / sum(gastoayer_personas), Total = Gasto_Estancia +
            Gasto_Ayer)

```

# Cálculo del gasto medio diario con metodología ECTA

```{r}

# Sin filtros
  
golfen$ecta_gasto_estancia_dia_persona <- ((coste_sinpaquete / pernoctaciones) / coste_personas)

golfen$ecta_gasto_ayer_persona <- gastoayer / gastoayer_personas


tabla_gmdecta_sinfiltrar <- golfen %>% 
  summarise (ecta_numerador = sum(((ecta_gasto_estancia_dia_persona + 
                                    ecta_gasto_ayer_persona) * pernoctaciones) * 
                                    coste_personas), ecta_denominador = sum(coste_personas *
                                    pernoctaciones), gmd = ecta_numerador / ecta_denominador)
tabla_gmdecta_sinfiltrar  
  
# Filtrando:

attach(golfen)

filtro_inf <- 0
filtro_sup <- 300
   
golfen_filtrado <- golfen[gasto_cuestionario_sinpaquete >= filtro_inf & 
                          gasto_cuestionario_sinpaquete <= filtro_sup &
                          pernoctaciones < 30, ] # se usa el mismo filtro que el año pasado

attach(golfen_filtrado)

golfen_filtrado$ecta_gasto_estancia_dia_persona <- ((coste_sinpaquete / pernoctaciones) / coste_personas)

golfen_filtrado$ecta_gasto_ayer_persona <- gastoayer / gastoayer_personas


tabla_gmdecta_filtrado <- golfen_filtrado %>% 
summarise (ecta_numerador = sum(((ecta_gasto_estancia_dia_persona + 
                                  ecta_gasto_ayer_persona) * pernoctaciones) *
                                  coste_personas), ecta_denominador = sum(coste_personas *
                                  pernoctaciones), gmd = ecta_numerador / ecta_denominador)
tabla_gmdecta_filtrado

detach(golfen_filtrado)

```

Calculamos el gasto por concepto.
Pasamos el coste de la estancia a un dato diario para cada concepto:

```{r}

attach(golfen)

golfen$coste_transporte_andaluces_dia <- coste_transporte_andaluces / pernoctaciones
golfen$coste_alojamiento_dia <- coste_alojamiento / pernoctaciones
golfen$coste_restauracion_dia <- coste_restauracion / pernoctaciones
golfen$coste_compras_dia <- coste_compras / pernoctaciones
golfen$coste_greenfees_dia <- coste_greenfees / pernoctaciones

```

Sumamos coste estancia diario con los gastos en el día de ayer, por conceptos:

```{r}

attach(golfen)

golfen$concepto_transporte <- coste_transporte_andaluces_dia + gastoayer_transporte
golfen$concepto_alojamiento <- coste_alojamiento_dia + gastoayer_alojamiento
golfen$concepto_restauracion <- coste_restauracion_dia + gastoayer_restauracion
golfen$concepto_compras <- coste_compras_dia + gastoayer_compras
golfen$concepto_greenfees <- coste_greenfees_dia + gastoayer_greenfees

```

Y tabulamos en valores absolutos y en porcentajes sobre el total de gasto diario

```{r}

golfen %>%
  summarise(Transporte = sum(concepto_transporte),
            Alojamiento = sum(concepto_alojamiento),
            Restauracion = sum(concepto_restauracion),
            Compras = sum(concepto_compras),
            Greenfees = sum(concepto_greenfees))

attach(golfen)

GastoDiarioTotal <- sum(concepto_transporte + concepto_alojamiento +
                        concepto_restauracion + concepto_compras + 
                        concepto_greenfees)

tabla_gastoconceptos <- golfen %>%
  summarise(Transporte = sum((concepto_transporte) / GastoDiarioTotal) * 100,
            Alojamiento = sum((concepto_alojamiento) / GastoDiarioTotal) * 100,
            Restauracion = sum((concepto_restauracion) / GastoDiarioTotal)* 100,
            Compras = sum((concepto_compras) / GastoDiarioTotal) * 100,
            Greenfees = sum((concepto_greenfees) / GastoDiarioTotal) * 100)

tabla_gastoconceptos

```

**Escribir las tablas en Excel**

```{r}

save.xlsx("Z:/SAETA/Segmentos/Sistema Actualizacion Anual/2015/Golf/golf15_Rtables.xlsx", golfen, encuestasyconteo, encuestasyconteoMeses, encuestasMeses, encuestasMesesPuntos, residencia, motivo1, motivo2, tabla_em, em_residencia, valoración, campos, tabla_salidas, viajes, socio, usointernet, sexo, tabla_PrecioMedioTrans, PrecioMedio, tabla_gmdecta_sinfiltrar, tabla_gmdecta_filtrado, tabla_gastoconceptos)

```

Notas finales:

- He comprobado que todo está correcto haciendo la explotación en SPSS.

Retos pendientes:

- Análisis de valores extremos

boxplot(golfen$pernoctaciones)
boxplot.stats(golfen$pernoctaciones)

- Tratamiento conjunto de encuestas de varios años.










